【裁判字號】    91,上更(二),97
【裁判日期】    920305
【裁判案由】    偽造有價證券
【裁判全文】
臺灣高等法院花蓮分院刑事判決                 九十一年度上更 (二)字第九七號
    上訴人即被告  甲○○  女  .
    指 定辯護 人  郭重巒律師
右上訴人即被告因偽造有價證券案件，不服臺灣台東地方法院八十六年度訴字第二三
九號，中華民國八十六年十月八日第一審判決（起訴案號：臺灣台東地方法院檢察署
八十六年度偵字第一二三、四一五號）提起上訴，判決後經最高法院第二次發回，本
院判決如左：
    主  文
原判決關於甲○○部分撤銷。
甲○○意圖供行使之用，而偽造有價證券，處有期徒刑貳年，緩刑參年。
偽造之票號0000000號，面額新台幣陸拾萬元，發票日八十四年十月三日，到
期日八十四年十一月三日之本票壹張（甲○○簽發部分除外）及「戊○○」印章壹枚
均沒收。
    事  實
一甲○○意圖為自己不法之所有及意圖供行使之用，竟於民國（下同）八十四年十月
  三日私下事先前往台東縣台東市○○路某刻印店，利用不知情之刻印員，偽刻「戊○○」印章一枚，將偽造之戊○○印章蓋在本票發票人欄上，並偽造戊○○之署押
  及自己簽名為共同發票人，填載面額新台幣（下同）六十萬元，發票日八十四年十
  月三日，到期日八十四年十一月三日之本票乙紙，持往台東市○○街一四三號丁○○住處，交予不知情之丁○○做為借用同額款項之擔保，致使丁○○陷於錯誤，隨
  即交付同額之現款，而足生損害於戊○○、丁○○。屆期甲○○未能清償借款，該
  本票經丁○○向戊○○提示，戊○○主張本票為偽造，而不獲兌現，丁○○始知受
  騙。
二案經告訴人丁○○訴請台灣台東地方法院檢察署檢察官偵查起訴。
    理  由
一訊據上訴人即被告甲○○對於右揭偽造有價證券之事實，供承不諱，並據告訴人丁○○指訴甚詳，核與證人戊○○證述之情節相符，復有本票影本、丁○○聲請本票
  強制執行裁定、丁○○與戊○○和解筆錄等附卷可稽（見偵字第一二三號卷第二至
  五頁）。本件事證明確，被告偽造有價證券犯行洵堪認定。
二核被告所為，係犯刑法第二百零一條第一項之偽造有價證券罪、第三百三十九條第
  一項之詐欺罪。其行使偽造有價證券之低度行為應為偽造之高度行為吸收，不另論
  罪。又其偽造「戊○○」印章及署押於該本票上，為偽造有價證券之階段行為，已
  吸收於偽造有價證券行為之內，亦不另論偽造印章及署押罪。所犯偽造有價證券罪
  與詐欺罪間有方法結果之牽連關係，應依刑法第五十五條從一重之偽造有價證券罪
  處斷。又關於被告所犯詐欺罪部分，雖未據公訴人起訴，然該部分與偽造有價證券
  罪有裁判上一罪關係，為起訴效力所及，本院自應併予審判，併此敘明。而被告利
  用不知情之刻印員偽刻「戊○○」印章之行為，為間接正犯。原審予以論科，雖非
  無見，惟查事實欄內對於被告於何時、何地行使該偽造之本票向告訴人丁○○借款
  等項，均未明確認定詳為記載，自不足為論罪科刑之依據，且未於理由欄內論及被
  告係屬間接正犯，及偽造有價證券罪與詐欺罪之牽連犯等節，均有未洽。被告上訴
  意旨指摘原審量刑過重，固無理由，惟原判決既有可議之處，亦應予撤銷改判。爰
  審酌被告知識淺薄，不諳法律，又短於思慮，因遭人倒會需款孔急，而偽造本票，
  藉以取信金主借得高利之款，其犯罪情狀尚非全無可憫之處，若處以法定最低度刑
  ，仍嫌過重，依刑法第五十九條規定減輕其刑。復斟酌其素行良好，雖未完全清償
  告訴人丁○○全部欠款，惟獲得被害人戊○○之原諒，並深具悔意等一切情狀，量
  處如主文第二項所示之刑。又被告前未曾受有期徒刑以上刑之宣告，有台灣高等法
院被告全國前案紀錄表在卷可查，其因一時失慮，致罹刑典，經此偵審程序，當知
  所警惕，而無再犯之虞，又其胞妹蔡寶蘭重度智障，始終與其同住，仰賴其照料起
  居，被害人既表示不願追究，本院認前開對其宣告之刑，以暫不執行為適當，併予
  宣告緩刑三年，以啟自新。至偽造「戊○○」印章一枚及票號0000000號，
  面額六十萬元，發票日八十四年十月三日，到期日八十四年十一月三日之本票乙張
  ，依刑法第二百零五條沒收之（被告甲○○簽發票人部分除外）。偽造之「戊○○
  」印章乙枚，雖未經扣案，惟不能證明已經滅失，仍應依同法第二百十九條規定沒
  收。
三本次最高法院發回意旨略以：審理事實之法院，對於卷內依法應予調查之證據雖已
  調查，然尚有其他必要未經調查者，其事實既非明目瞭，仍難遽為被告有利或不利
  之認定。原判決認定上訴人有前揭犯行，係依憑證人乙○○○證證稱：「是我帶甲○○去，丙○○並不認識甲○○，後來丁○○進來說我們都認識，就借給他」，「
  我們在裡面（丁○○、丙○○住處），丁○○看到那張支票就問另一位（指本票上
  發票人戊○○），是誰，甲○○說是她先生，然後我接過來看有二人名字，蓋兩個
  印章，他們一手交票一手交錢」等語，核與丁○○、丙○○供述情節相符（原判決
  第二頁第十三至十八行），為其主要論據之一。然上訴人否認乙○○○、丁○○、
  丙○○所為之供述屬實，辯稱：伊是向丙○○借款，本票是交給丙○○等語。而丁○○、丙○○於偵查中供稱：上訴人向丁○○借錢二次，第一次於八十四年九月間
  借六十萬元，一個月即還，第二次沒有還，上訴人簽發二張本票，檢察官所提示之
  面額六十萬元本票，係上訴人第二次借款時交付的（八十六年度偵字第一二三號卷
  第三十八至四十頁）等語。依丁○○、丙○○所供述之內容，上訴人是否先後向丁○○借款二次，則乙○○○前開供述內容，究係見及上訴人與丁○○間何次借款情
  節，其所為證言內容並非明確，而此與本件犯罪事實及上訴人犯罪情節如何攸關，
  自應詳予調查釐清，原審對上情未詳予調查釐清，遽採乙○○○並非明確之供述，
  為認定犯罪事實之基礎，尚有未合等語。本院查：被告係透過證人乙○○○之介紹
  ，並由乙○○○帶領至告訴人丁○○住處借款，此業經證人乙○○○證述無誤，而
  證人乙○○○亦迭於偵查、本院調查時稱僅帶領被告至丁○○家中一次；則衡諸常
  情，介紹他人向金主借貸，因借貸雙方素未謀面，故第一次需由介紹人引見帶路，
  爾後貸方即可自行前往，是被告向丁○○借款時乙○○○在場之場合即應是其第一
  次之借款。而所謂「第一次借款」不論是被告所稱之八十四年九月十日，或丁○○
  所稱之同年九月二十日，均非本案發生之時間八十四年十月三日。再本院調閱臺灣
  台東地方法院八十七年度訴字第六一號誣告案件卷宗，丁○○於該案之偵查中稱：
  「借二次錢給甲○○，第二次是八十四年十月三日。」、「（問：第二次借錢乙○○○是否在場？）答：沒有」，乙○○○於同偵查中亦稱：「（問：第二次借款是
  否知道？）答：不知道」（均見八十六年偵字第二六四一號卷，八十六年十月二十
  一日筆錄）。益證於八十四年十月三日被告持偽造之本票向丁○○借款時，證人乙○○○並不在場，核與被告所辯一致。故證人乙○○○於原審之證言：「是我帶甲○○去，丙○○並不認識甲○○，後來丁○○進來說我們都認識，就借給她」、「
  我們在裡面（丁○○、丙○○住處），丁○○看到那張支票就問另外一位（指本票
  上發票人戊○○）是誰，甲○○說是她先生，然後我接過來看有二人名字，蓋兩個
  章，他們一手交票一手交錢」等語，即非其於八十四年十月三日被告借款時所見聞
  自明。又證人乙○○○於本院中稱：「（問：你有看到被告拿票給丁○○？）答：
  有的，（問：票面上寫什麼名字有否看到？）答：沒有，且我不認識字」，與其於
  原審所證述內容大相矛盾，益證其原審證詞之真實性亦屬可疑，尚難憑採。至丁○○稱被告向其借款二次，第一次於八十四年九月間借六十萬元，一個月即還，第二
  次沒還，被告簽發二張本票，檢察官提示之六十萬元本票，係被告第二次借款時交
  付的等語，經查被告第一次借款所簽發之六十萬元本票係僅以本人為發票人，與犯
  罪無涉，均附此說明。
據上論斷，應依刑事訴訟法第三百六十九條第一項前段、第三百六十四條、第二百九
十九條第一項，刑法第二百零一條第一項、第二百零五條、第三百三十九條第一項、
第五十五條、第二百十九條、第七十四條第一款，罰金罰鍰提高標準條例第一條前段
，判決如主文。
本案經檢察官李土城到庭執行職務。
中      華      民     國    九十二    年      三       月      五      日
                                  審判長法官  吳  鴻  章
                                        法官  林  德  盛
                                        法官  黃  永  祥
右為正本證明與原本無異。
如不服本判決，應於判決送達後十日內向本院提出上訴狀。其未述理由者，並應於
提出上訴狀後十日內向本院補提理由狀(須附繕本)。
                                      書記官  吳  家  瑩
中      華      民     國    九十二    年      三       月      五      日


司法院資訊處製作；財團法人民間司法改革基金會備份。
